【裁判字號】    96,簡上,166
【裁判日期】    970710
【裁判案由】    核定租金等
【裁判全文】
臺灣士林地方法院民事判決     96年度簡上字第166號
上  訴  人  丙○○
            戊○○
兼前列二人
共同  法定
代  理  人  庚○○○
被  上訴人  甲○○
訴訟代理人  乙○○
追加  被告  辛○○
            壬○○
            己○○
            丁○○
            癸○○
上列當事人間請求核定租金等事件，上訴人對於中華民國96年5
月1 日本院內湖簡易庭95年度湖簡字第1976號第一審判決提起上
訴，及被上訴人為訴之變更、追加，本院於97年6 月26日言詞辯
論終結，判決如下：
    主  文
上訴駁回。
核定追加被告就門牌號碼臺北市○○區○○路九一號房屋占用被
上訴人所有坐落臺北市○○區○○段一小段六八三地號土地，面
積壹佰參拾平方公尺所有權全部，自民國九十四年六月七日起每
月租金新臺幣壹萬零伍佰參拾捌元。
追加被告及上訴人應連帶給付被上訴人新臺幣壹拾捌萬玖仟陸佰
捌拾肆元。
第二審及追加部分之訴訟費用新臺幣貳仟玖佰捌拾伍元，應由上
訴人及追加被告連帶負擔。
    事實及理由
一、本件追加被告辛○○、壬○○、己○○、丁○○、癸○○經
    合法通知無正當理由未於言詞辯論期日到場，核無民事訴訟
    法第386 條各款所示之情形，爰依被上訴人之聲請，由其一
    造辯論而為判決。
二、按訴之變更或追加，非經他造同意，不得為之。但請求之基
    礎事實同一、擴張或減縮應受判決事項之聲明、該訴訟標的
    對於數人必須合一確定時，追加其原非當事人之人為當事人
    者，不在此限，民事訴訟法第436 條之1 第3 項、第446 條
    第1 項定有明文。本件被上訴人於原審時僅以丙○○、戊○○、庚○○○為被告，依據民法第425 條之1 及不當得利之
    法律關係，聲明判決「(一)核定被告丙○○、戊○○、庚○○○承租原告所有坐落臺北市○○區○○段1 小段683 地號所
    有權全部之每月租金數額。(二)被告丙○○、戊○○、庚○○○應給付原告新臺幣（下同）237,120 元並自起訴狀繕本送
    達之翌日起至清償日止，按年息5 ％計算之利息。」，嗣於
    本院審理時，追加門牌號碼臺北市○○區○○路91號房屋之
    公同共有人辛○○、壬○○、己○○、丁○○、癸○○為被
    告，並追加請求上訴人等連帶給付，變更訴訟標的為租賃法
    律關係，訴之聲明變更為「(一)上訴駁回。(二)請求核定追加被
    告就門牌號碼臺北市○○區○○路91號房屋占用原告即被上
    訴人所有坐落臺北市○○區○○段1 小段683 地號土地，面
    積130 平方公尺所有權全部，自94年6 月7 日起每月租金10
    ,538 元 。(三)追加被告及上訴人應連帶給付被上訴人即原告
    189,68 4元。」，核其請求之基礎事實同一，且該訴訟標的
    對於上訴人及追加被告等必須合一確定，且屬減縮應受判決
    事項之聲明，揆諸前開規定，自應准許。
三、被上訴人主張：坐落臺北市○○區○○段1 小段683 地號土
    地（下稱系爭土地）原為上訴人丙○○、戊○○之父子○○
    於66年3 月7 日以買賣為原因取得所有權，嗣後由上訴人丙○○、戊○○繼承取得所有權。被上訴人於94年5 月9 日向
    本院標買系爭土地所有權全部，並於同年6 月7 日辦妥所有
    權移轉登記。門牌號碼臺北市○○區○○路91號房屋（下稱
    系爭房屋）占用系爭土地全部，為未辦保存登記之磚造二層
    建物，係上訴人丙○○、戊○○之祖父丑○○所興建。丑○○於59年11月20日死亡，並未辦理分割繼承，其繼承人為庚○○○、子○○、辛○○、壬○○、己○○、丁○○、癸○○。嗣子○○死亡，其繼承人為丙○○、戊○○，故系爭房
    屋為上訴人及追加被告公同共有，然渠等卻拒絕給付租金，
    而系爭土地申報地價每平方公尺為12,160元，爰依民法第42
    5 條之1 第2 項，請求本院核定追加被告及上訴人就系爭房
    屋占用被上訴人即原告所有系爭土地，自94年6 月7 日起每
    月租金10,538元，並依租賃關係請求上訴人及追加被告連帶
    給付被上訴人94年6 月7 日至95年12月8 日止之租金189,68
    4 元等情。
三、上訴人則以：被上訴人向法院標買系爭土地，執行法院並未
    點交與被上訴人，故被上訴人並無收益權，又系爭房屋為磚
    造二層之建物，交通往來便利，但附近均為小型工廠，無市
    場及日常生活用品店，最近小學在一公里外，生活機能不便
    ，且上訴人丙○○及戊○○尚未成年，由祖母即上訴人庚○○○監護，租金應以申報地價年息百分之4 計算等語資為抗
    辯。
四、追加被告經合法通知無正當理由未到庭，亦未提出書狀作何
    聲明及陳述。
五、本件原審對於被上訴人於第一審之請求，判決被上訴人部分
    勝訴，並就被上訴人勝訴部分（命上訴人給付部分）依職權
    為假執行之宣告，上訴人聲明不服，求為判決「(一)廢棄原判
    決第一項就核定每月租金超過土地申報地價百分之4 即5,26
    9 元部分、(二)廢棄原判決第二項超過94,842元部分、(三)前開
    二項廢棄部分，被上訴人第一審之訴駁回。」，被上訴人則
    於本院審理時追加辛○○、壬○○、己○○、丁○○、癸○○為被告並追加請求上訴人等應連帶給付，變更訴訟標的為
    租賃法律關係，求為判決如前所述。
六、兩造不爭執之事實：
  (一)系爭土地為上訴人丙○○、戊○○之父子○○於66年3 月7
    日以買賣為原因取得所有權，嗣後由上訴人丙○○、戊○○
    繼承取得所有權。被上訴人於94年5 月9 日向本院標買系爭
    土地所有權全部，並於同年6 月7 日辦妥所有權移轉登記。
  (二)系爭房屋占用系爭土地全部，為未辦保存登記之磚造二層建
    物，係上訴人丙○○、戊○○之祖父丑○○所興建。
  (三)上訴人丙○○及戊○○尚未成年，由祖母即上訴人庚○○○
    監護，上訴人丙○○、戊○○、庚○○○均居住使用系爭房
    屋。
  (四)丑○○於59年11月20日死亡，並未辦理分割繼承，其繼承人
    為庚○○○、子○○、辛○○、壬○○、己○○、丁○○、
    癸○○。嗣子○○死亡，其繼承人為丙○○、戊○○。
七、得心證之理由：本件上訴人主張系爭房屋占用系爭土地之租
    金應核定為按土地申報地價百分4 計算為相當等情，為被上
    訴人所否認，而以前開情詞置辯，是本件兩造之爭點，即在
    於：(一)系爭房屋占用系爭土地之租金應核定為多少始相當？
    (二)被上訴人依據租賃之法律關係請求上訴人丙○○、戊○○
    、庚○○○及追加被告辛○○、壬○○、己○○、丁○○、
    癸○○連帶給付自94年6 月7 日起至95年12月8 日止之租金
    189,684元，是否有理由？
    茲論述如下：
  (一)系爭房屋占用系爭土地之租金應核定為多少始相當？
  1.系爭房屋占用系爭土地全部，為未辦保存登記之磚造二層建
    物，係上訴人丙○○、戊○○之祖父丑○○所興建，丑○○
    59年11月20日死亡後，既未辦理分割繼承，則系爭房屋之事
    實上處分權應由全體繼承人即庚○○○、子○○、辛○○、
    壬○○、己○○、丁○○、癸○○共同繼承，嗣子○○死亡
    ，則子○○對於系爭房屋之事實上處分權，亦由其繼承人丙○○、戊○○繼承，故系爭房屋之事實上處分權人為上訴人
    丙○○、戊○○、庚○○○及追加被告辛○○、壬○○、己○○、丁○○、癸○○。
  2.由土地登記謄本觀之，系爭土地於53年11月9 日由寅○○取
    得所有權，當時系爭房屋之所有權人為丑○○，嗣子○○於
    66年3 月7 日以買賣為原因取得系爭土地所有權，當時系爭
    房屋之事實上處分權人則為庚○○○、子○○、辛○○、壬○○、己○○、丁○○、癸○○，而子○○死亡後，丙○○
    、戊○○因繼承取得系爭土地所有權及系爭房屋之事實上處
    分權。按土地及其土地上之房屋同屬一人所有，而僅將土地
    或僅將房屋所有權讓與他人，或將土地及房屋同時或先後讓
    與相異之人時，土地受讓人或房屋受讓人與讓與人間或房屋
    受讓人與土地受讓人間，推定在房屋得使用期限內，有租賃
    關係，民法第425 條之1 第1 項前段定有明文。而所謂房屋
    所有人之概念，不僅指因登記而取得所有權之人，併應包括
    不能辦理所有權第一次登記，但已取得房屋事實上處分權之
    人，即在土地所有權與房屋事實上處分權同屬一人所有之情
    形下，仍屬民法第425 條之1 所謂「土地及房屋同屬一人」
    規定範疇。本件被上訴人於94年5 月9 日向本院標買系爭土
    地時，系爭土地之所有權人為上訴人丙○○、戊○○，系爭
    房屋事實上處分權人則為上訴人丙○○、戊○○、庚○○○
    及追加被告辛○○、壬○○、己○○、丁○○、癸○○，則
    土地所有權人為房屋事實上處分權人之公同共有人之一，雖
    非完全同一，然徵諸土地與房屋為各別之不動產，各得單獨
    為交易之標的，房屋在性質上不能與土地使用權分離而存在
    ，亦即使用房屋必須使用該房屋之地基，基於保護房屋使用
    權之考量，使房屋所有權與土地利用權結成一體，促進房屋
    所有權之安定性，使基地使用權不因基地物權之嗣後變動而
    受影響，俾資調和土地與房屋之利用關係，以避免危害社會
    經濟，並維公平，縱土地所有權人僅為房屋事實上處分權人
    之一，應認得類推適用民法第425 條之1 規定，是其若將土
    地分開出賣與他人，除有特別情事外，仍應推斷土地承買人
    默許房屋事實上處分權人繼續使用土地，但應支付相當代價
    ，且此種房屋事實上處分權人與土地所有人間之使用土地法
    律關係之性質，當屬租賃關係。
  3.按城市地方房屋之租金，以不超過土地及其建築物申報總價
    額年息百分之10為限，此於租用基地建築房屋時亦有準用，
    土地法第105 條、第97條第1 項定有明文。又按基地租金之
    數額，除以基地申報地價為基礎外，尚須斟酌基地之位置，
    工商業繁榮之程度，承租人利用基地之經濟價值及所受利益
    等項，並與鄰地租金相比較，以為決定，並非必達申報總地
    價年息百分之10最高額（最高法院68年度臺上字第3071號判
    例參照）。查系爭土地面積為130 平方公尺，地形方正，93
    年1 月每平方公尺申報地價為12,160元，96年1 月每平方公
    尺申報地價為14,560元，有土地登記謄本2 件在卷可稽（原
    審卷第7 頁、本院卷第28頁）。又系爭房屋為磚造二層樓房
    ，係供住家使用，其左側為卯○里辦公室，對面有四家汽車
    修理廠，右前方有一片空地，附近亦多為鐵皮屋之建物，前
    面道路為安康路，僅有三線公車，沿安康路西向可接成功路
    及中山高速公路，東向可接康寧路，有勘驗筆錄及現場圖在
    卷可憑（原審卷第20、34-38 頁）。本院斟酌系爭土地坐落
    位置係屬工業區、附近無頻繁之商業活動及系爭房屋現可利
    用之情形，94年1 月土地公告現值每平方公尺為50,000元，
    96年1 月土地公告現值每平方公尺為54,600元，認應以土地
    申報地價按年息百分之8 計算較為適當。又被上訴人係主張
    以93年1 月申報地價每平方公尺12,160元作為核定租金之計
    算基準，故系爭房屋占用系爭土地之每月租金應核定為10,5
    38元（12,160元×130 ×8 ％÷12=10,538 元，元以下不計
    ）。
  (二)被上訴人依據租賃之法律關係請求上訴人丙○○、戊○○、
    庚○○○及追加被告辛○○、壬○○、己○○、丁○○、癸○○連帶給付自94年6 月7 日起至95年12月8 日止之租金18
    9,684 元整，是否有理由？
    系爭房屋占用系爭土地之每月租金既核定為10,538元。系爭
    房屋之事實上處分權復為上訴人及追加被告因繼承取得而為
    公同共有，從而，被上訴人依租賃之法律關係請求上訴人及
    追加被告連帶給付自94年6 月7 日起至95年12月8 日止之租
    金189,684 元，為有理由，應予准許。
八、綜上所述，被上訴人請求本院核定系爭房屋占用系爭土地之
    每月租金為10,538元，並依租賃之法律關係請求上訴人及追
    加被告連帶給付189,684 元，為有理由，應予准許。上訴意
    旨，就前開應准許部分，指摘原判決核定金額過高，求予廢
    棄，為無理由，應予駁回。
九、兩造其餘攻擊防禦方法，核與判決結果不生影響，爰不予一
    一論述，附此敘明。
十、本院依職權定本件第二審及追加部分之訴訟費用額為2,985
    元（第二審裁判費2,985 元），應由上訴人及追加被告連帶
    負擔。
十一、據上論結，本件上訴為無理由，追加之訴為有理由，依民
      事訴訟法第385 條、第436 條之1 第3 項、第449 條第1
      項、第85條第2 項、第87條第1 項，判決如主文。
中    華    民    國    97    年    7     月    10    日
                  民事第一庭  審判長法  官  黃小瑩
                                    法  官  洪舜帆
                                    法  官  藍雅清
以上正本證明與原本無異。
本件判決不得上訴。
中    華    民    國    97    年    7     月    15    日
                                    書記官  蘇意絜


司法院資訊處製作；財團法人民間司法改革基金會備份。
